臺灣士林地方法院民事判決
　                                 110年度簡上字第206號
上  訴  人  林采陵  
訴訟代理人  羅一順律師
複  代理人  游正霆律師
被  上訴人  洪昕昀即洪旭明之繼承人
訴訟代理人  李志正律師
            陳育驊律師
被  上訴人  洪語綺即洪旭明之繼承人
法定代理人  楊鎧愷  
上列當事人間請求給付票款事件，上訴人對於中華民國110年7月
13日本院士林簡易庭109年度士簡字第508號第一審判決提起上訴
，本院於111年10月6日言詞辯論終結，判決如下：
    主      文
上訴駁回。
第二審訴訟費用由上訴人負擔。
    事實及理由
壹、程序部分：
    被上訴人洪語綺即洪旭明之繼承人（下稱被上訴人洪語綺）
    經合法通知未於最後言詞辯論期日到場，核無民事訴訟法第
    386條所列各款事由，爰依上訴人聲請，由其一造辯論而為
    判決。
貳、實體部分：
一、上訴人主張：伊於民國108年4月25日透過伊之配偶即訴外人
    李家全借款新臺幣（下同）190萬元予訴外人洪旭明，洪旭
    明並未書立收據，而係簽發票號FA0000000、發票日108年4
    月25日、票面金額100萬元、付款人八里區農會之支票1紙（
    下稱系爭支票）交李家全攜回後轉交予伊，其餘借款90萬元
    則未簽發支票。嗣同年8月14日洪旭明身故，上訴人於同年1
    0月21日提示系爭支票，因洪旭明死亡而退票。被上訴人為
    洪旭明之繼承人，且均未拋棄繼承，依法應於繼承洪旭明之
    遺產範圍內，就系爭支票之票款負連帶給付責任。爰依票據
    及繼承之法律關係，求為判決：被上訴人應於繼承洪旭明之
    遺產範圍內，連帶給付上訴人100萬元，及自108年10月21日
    起至清償日止，按週年利率5％計算之利息等語（原審判決駁
    回被上訴人其餘請求部分，未據聲明不服，不在本院審理範
    圍）。
二、被上訴人洪昕昀即洪旭明之繼承人（下稱被上訴人洪昕昀，
    與被上訴人洪語綺合稱為被上訴人）則以：系爭支票上發票
    人欄之簽名與洪旭明之簽名字跡不符，否認形式上真正，應
    由上訴人負舉證責任；又縱認該發票人簽名為真，否認上訴
    人曾交付100萬元予洪旭明，上訴人應就與洪旭明間之原因
    關係及交付金錢之事實負舉證責任等語置辯。
三、被上訴人洪語綺經合法通知，未於原審及本院言詞辯論期日
    到場，據其先前所提書狀陳稱：伊對本件訴訟標的及聲明均
    為自認及認諾等語。
四、原審就上開部分為上訴人敗訴之判決。上訴人不服，提起上
    訴，並聲明：㈠原判決關於駁回後開第㈡項之訴部分廢棄。㈡
    被上訴人應於繼承洪旭明之遺產範圍內，連帶給付上訴人10
    0萬元，及自108年10月21日起至清償日止，按週年利率5％計
    算之利息。被上訴人洪昕昀則答辯聲明：上訴駁回。
五、得心證之理由：
  ㈠按當事人於言詞辯論時為訴訟標的之捨棄或認諾者，法院始
    應本於其捨棄或認諾為該當事人敗訴之判決，此觀民事訴訟
    法第384條規定自明。被上訴人洪語綺於原審及本院言詞辯
    論期日均未到場，其雖以書狀表明願對本件上訴人主張之訴
    訟標的及聲明為認諾，然其所為認諾非於言詞辯論時為之，
    核與前揭規定不符，自不發生認諾之效力，本院尚無從本於
    其認諾而為其敗訴之判決。又，訴訟標的對於共同訴訟之各
    人必須合一確定者，共同訴訟人中一人之行為有利益於共同
    訴訟人者，其效力及於全體；不利益者，對於全體不生效力
    ，民事訴訟法第56條第1項第1款定有明文。債權人以各連帶
    債務人為共同被告提起給付之訴，被告一人提出非基於其個
    人關係之抗辯有理由者，對於被告各人即屬必須合一確定，
    自應適用民事訴訟法第56條第1項之規定（最高法院110年度
    台上字第389號判決意旨參照）。本件上訴人依票據及繼承
    之法律關係請求被上訴人連帶給付票款，依上開說明，應有
    民事訴訟法第56條第1項第1款規定之適用。故被上訴人洪語
    綺自認之表示因屬不利於全體共同被告之陳述，對被上訴人
    洪昕昀不生效力；反之被上訴人洪昕昀之抗辯因非為基於個
    人關係所為，且有利於共同訴訟人，該抗辯之效力應及於被
    上訴人洪語綺，本院應就被上訴人洪昕昀答辯有無理由為論
    斷，並為合一確定之判決，合先敘明。
  ㈡查被上訴人均為洪旭明之繼承人，且未拋棄繼承，有洪旭明
    繼承系統表、被上訴人戶籍謄本、本院非訟中心簡易查詢表
    、索引卡查詢資料（見本院109年度司促字第717號卷【下稱
    司促字卷】第15-22頁）、最高法院111年度台上字第1424號
    民事裁定、臺灣高等法院花蓮分院110年度家上字第1號民事
    判決、臺灣花蓮地方法院109年度親字第5號民事判決（見本
    院卷第277-289頁）在卷可稽，堪以認定。惟按當事人主張
    有利於己之事實者，就其事實有舉證之責任，民事訴訟法第
    277條前段定有明文。又支票為無因證券，僅就支票作成前
    之債務關係，無庸證明其原因而已。至該支票本身是否真實
    ，即是否為發票人所作成，即應由支票債權人負證明之責，
    此觀民事訴訟法第277條規定之法理至明（最高法院50年度
    台上字第1659號判決意旨參照）。本件被上訴人否認系爭支
    票發票人欄「洪旭明」之簽名係渠等被繼承人洪旭明所簽，
    自應由上訴人就此負舉證責任。查：
　　⒈上訴人於原審聲請調取洪旭明於金融機構親簽之文件原本
      ，連同系爭支票原本送法務部調查局鑑定，經法務部調查
      局於110年3月24日函覆：「本案因現有資料不足，歉難鑑
      定；如需續鑑定，請參酌前函所附送鑑說明補送以下資料
      ，再併同原送鑑資料過局，俾利鑑析」（見原審卷第105
      頁），電詢上訴人則表示其已提出可以提出之鑑定資料，
      如被上訴人無法提出也沒辦法鑑定了（見原審卷第107頁
      ）。上訴人於本院審理時，再次聲請將上開資料送內政部
      刑事警察局鑑定，經該局於111年2月17日、同年3月16日
      函覆：除送鑑附件1、2文件之正本原件外，尚需更多洪旭
      明本人平日於待鑑文件相近期間、以相同書寫方式所寫簽
      名字跡原本多件，俾利後續鑑定事宜，依現有資料無法認
      定（見本院卷第190頁、第194頁）。上訴人雖以上開二次
      鑑定均未分析證物，逕以無法判定拒絕鑑定，其結論略顯
      疏漏為由，聲請再送中華工商研究院鑑定，惟法務部調查
      局、內政部刑事警察局為筆跡鑑定之權威機構，且上開二
      次鑑定並非未分析證物，而係審酌送鑑資料後，認定尚有
      不足，核無上訴人所指疏漏之處，上訴人亦自承無證據可
      釋明再送鑑定即會有結果且該結果較前二次鑑定為可採（
      見本院卷第272頁），爰認無再另送鑑定之必要。故依目
      前卷內鑑定結果，無法證明系爭支票上發票人欄位「洪旭
      明」確為洪旭明所簽。
　　⒉又以肉眼觀之，系爭支票上「洪旭明」之簽名，「旭」字
      中「九」部分左側該撇係往右下書寫，「明」字中「月」
      部分左側該撇係往右下劃去再從中反折劃回左側（見司促
      字卷第8頁），然本院調得洪旭明於金融機構留存之簽名
      資料中，「旭」字中「九」部分左側該撇則係向下偏左書
      寫，「明」字中「月」部分左側該撇係順著往左下方撇去
      ，中間並無轉折（見本院卷第84頁、第88頁、第106頁、
      第122頁、第124頁、第130頁），兩者尚有不同，無法遽
      認係同一人所簽。上訴人固主張洪旭明斯時因胰臟發炎而
      有手抖症狀，有影響筆跡之可能性，仍應考量同一書寫之
      人文字會與平均之固定化筆跡個性偏離之情形云云，然比
      對距離系爭支票發票日最近時間點洪旭明於金融機構留存
      之簽名，即108年1月19日洪旭明於訴外人裕融企業股份有
      限公司分期付款暨債權讓與契約及附約特別約定條款上之
      簽名，仍明顯有前述字跡相異之處（見司促字卷第8頁、
      本院卷第124頁），上訴人復未能就「上開肉眼可觀察出
      之不同處，確係因洪旭明於特定情境下簽名產生之偏離情
      形所致」為舉證，其此部分主張自非可採。
　　⒊另證人李家全雖於原審證稱：洪旭明於108年4月跟我們夫
      妻說有一條土地官司亟需用錢，要先跟我們借100萬元，
      我當場跟原告說能不能回原告娘家調錢，後來原告調到錢
      ，我就答應洪旭明要借他100萬元，洪旭明叫我直接把現
      金送到他家，送錢是108年4月25日當天，也就是發票日，
      洪旭明當場在他家開票給我，支票正面發票人的簽名是我
      當場看洪旭明簽的等語（見原審卷第50-51頁）。惟證人
      李家全為上訴人之配偶，且依證人李家全所述，洪旭明借
      款所接洽之對象實為證人李家全，從證人李家全與原告間
      之親密關係及於本件擔任之角色觀之，顯與上訴人本身並
      無二致，自不能單以證人李家全之證述，即認系爭支票為
      洪旭明簽發。而系爭支票上「洪旭明」之簽名，無從藉由
      鑑定確認係洪旭明所簽，以肉眼觀之，亦與洪旭明於金融
      機構留存之簽名不符，已如前述，自難遽執證人李家全之
      證述為有利上訴人之認定。
　　⒋至上訴人提出證人李家全與被上訴人洪昕昀之對話紀錄中
      ，證人李家全雖有提及「票要軋進去、還是給叔叔現金、
      在麻煩了」、「票已經拿回來了」、「你們太扯了，騙我
      把票拿回來，盡（按：應為「竟」）然不處理」、「你那
      時候有空，叔叔先拿票給你看」、「你爸爸欠我的這條錢
      ，現在是不還了」、「妹妹可否盡快處理，時間已經很久
      了，麻煩你了」等語，被上訴人洪昕昀並回覆：「抱歉，
      我現在仍在處理，再麻煩您給我一些時間，若準備好了我
      會跟您聯繫，如果您有任何問題，您可以聯繫我的律師」
      、「不好意思，因為我還在籌錢」等語（見原審卷第31-3
      2頁），惟被上訴人洪昕昀上開回應內容並不具體，無法
      推知其真意，不能以此推論被上訴人洪昕昀已於該對話中
      自承本件票據債務。上訴人固再提出被上訴人洪昕昀與被
      上訴人洪語綺法定代理人楊鎧愷於108年11月18日之對話
      譯文，然該對話中被上訴人洪昕昀僅稱「就是阿財（按：
      指證人李家全）的那一些債務我來處理，我可以來負責這
      些債務」、「因為阿財叔叔又打電話給我了，基本上那些
      債務不處理他們就要執行了」、「阿財叔叔那些債務我來
      承擔」等語（見原審卷第82頁），並無承認系爭支票為洪
      旭明親簽，所謂「那些債務」究係何債務？是否本件票據
      債務？亦不明確，是亦無法執此認定上訴人之主張為真實
      。
　　⒌綜上，上訴人未能就系爭支票確係洪旭明親簽乙節，舉證
      使本院形成確信，其依票據及繼承之法律關係，請求被上
      訴人依系爭支票所載文義連帶負擔票據責任，即無理由。
六、從而，上訴人依票據及繼承之法律關係，請求被上訴人應於
    繼承洪旭明之遺產範圍內，連帶給付上訴人100萬元，及自1
    08年10月21日起至清償日止，按週年利率5％計算之利息，為
    無理由，應予駁回。原審為上訴人敗訴之判決，並無不合，
    上訴意旨指摘原判決不當，求予廢棄改判，為無理由，應駁
    回其上訴。
七、本件事證已臻明確，兩造其餘攻擊防禦方法及訴訟資料經本
    院審酌後，核與判決結果不生影響，爰不一一論駁，併此敘
    明。
八、據上論結，本件上訴為無理由，爰判決如主文。
中　　華　　民　　國　 111　　年　　10　　月　　27　　日
                  民事第四庭　審判長法　官  許碧惠　
　　　　　　　　　　　　　　　　　　法　官　劉家昆
　　　　　　　　　　　　　　　　　　法　官　謝佳純
以上正本係照原本作成。
本件判決不得上訴。
中　　華　　民　　國　　111 　年　　10　　月　　27　　日
                              書 記 官  陳怡文